【裁判字號】    92,交訴,4
【裁判日期】    920625
【裁判案由】    公共危險
【裁判全文】
臺灣臺北地方法院刑事判決                            九十二年度交訴字第四號
    公  訴  人  臺灣臺北地方法院檢察署檢察官
    被      告  丙○○○
右列被告因公共危險案件，經台灣台北地方法院檢察署檢察官聲請以簡易判決處刑（
九十一年度偵字第六二六八號），本院臺北簡易庭認不宜適用簡易程序，移
通常程序審理，本院判決如左：
    主  文
丙○○○駕駛動力交通工具肇事，致人受傷而逃逸，處有期徒刑陸月，如易科罰金以
佰元折算壹日。
    事  實
一、丙○○○於民國九十年十一月十八日凌晨一時許，駕駛車牌號碼ＨＺ─五二四二
    號自用小客車，沿臺北市○○路由西往東方向行駛，途經該路與松仁路交岔路口
    處時，本應注意車前狀況，並隨時採取必要之安全措施，以及汽車行駛至交岔路
    口，應減速慢行，作隨時停車之準備，且依當時情形為天候晴，路面狀況無缺陷
    及障礙物，並無不能注意情事，竟疏未注意，於通過上開交岔路口時，未注意車
    前狀況且減速慢行，並作隨時停車之準備，適有丁○○騎乘車牌號碼ＢＤＨ—九
    一六號重型機車，沿同路對向車道由東往西行駛至該交岔路口處，欲左轉松仁路
    朝南繼續行駛，亦疏未注意車前狀況及減速慢行，雙方終因煞避不及，丙○○○
    駕駛之自用小客車之左前車頭遂與丁○○所騎乘機車之前車頭發生撞擊，丁○○
    因而人車倒地受有左手橈尺骨骨折、左手第五掌骨骨折及兩側下側多處挫傷等傷
    害（丙○○○涉過失傷害罪部分，未據丁○○提出告訴）。
二、詎丙○○○於肇事後未下車查看，然其明知事故發生及丁○○受傷等事實，竟未
    報警或通知救護車前往處理，復未與丁○○互為聯絡方式之交換，隨即逕自駛離
    而逃逸，適有戊○○駕駛營業小客車沿松高路由東往西行近該交岔路口時，見其
    對向車道之丙○○○發生車禍後，沿松高路往東之方向繼續行駛離去肇事現場，
    戊○○隨即迴轉自後追躡，直至丙○○○行近松仁路九十五巷附近之巷內，將其
    所駕駛前開車輛停置路邊，改搭乘其他交通工具返回位在台北縣汐止市○○街三
    十八號十三樓之家中，而其停置路邊之車輛旋即為自後追躡之戊○○察覺，嗣因
    目擊車禍經過之年籍資料不詳的路人及戊○○記下丙○○○所駕駛自用小客車之
    車牌號碼並交由警方處理，經警循線查獲。
三、案經台北市政府警察局信義分局移由台灣台北地方法院檢察署檢察官偵查起訴。
    理  由
一、訊據被告丙○○○固坦承於右揭時、地，駕駛前述車牌號碼之自用小客車，行經
    前揭松高路與松仁路交岔路口時，與被害人丁○○所騎乘前開車牌號碼之重型機
    車發生擦撞，惟矢口否認有何肇事逃逸等犯行，辯稱：當時行經過松仁路時是綠
    燈直行，對方因酒後駕車左轉時衝撞到伊，當時因其本身有高血壓及氣喘病之宿
    疾，所以趕快回到家中，並非肇事逃逸云云，資為置辯（參見本院民國九十二年
    二月十七日、三月十日及九十二年六月十一日訊問筆錄）；又其提出附卷之答辯
    狀意旨略以：(一)肇事逃逸罪成立之前提，須有行為人肇事之事實存在，本件事故
    係因被害人丁○○酒後意識不清仍騎機車且高速行駛，而朝被告所駕駛之小客車
    左前側猛力撞擊，造成被告自小客車車頭左側嚴重毀損，是以本件肇事者為被害
    人而非被告。(二)在行為要件方面，須有逃逸之行為，係指肇事當時或隨後擅自離
    去現場，未留下相當期間來處理交通事故，倘於肇事現場等候相當時間後始離去
    ，即難謂為逃逸，本件被告於本身之車輛遭被害人高速衝撞後，驚懼萬分致氣喘
    宿疾復發，仍強忍身體之不適，猶將車停置路旁欲前往被害人處查看，肆因被害
    人並無異狀仍起身行走，被告認為被害人無事始招車離去，被告既已停車，並查
    知被害人並未受傷，可知被告已於現場等候停留相當時間，即難謂逃逸。(三)又本
    罪之成立尚有致人死傷之附加要件，惟被告於事故發生後，只見被害人仍能起身
    行走，但走路姿態不穩，身體搖晃，但未見被害人有受傷流血之情形，被害人當
    時並未受傷，其所稱之傷害是否確係存在，容有疑義，即便傷害確實存在，其傷
    害亦係被害人自行衝撞被告車輛之行為所致，被告之行為與被害人受傷之結果間
    ，因果關係顯不存在。(四)再就本罪之主觀構成要件「故意」而言，被告雖因被害
    人之違規行為造成車輛受損及因過度驚懼致血壓劇升而復發氣喘病徵，然被告仍
    強忍身體之痛苦，停車查看並知悉被害人無恙後，始為緊急救護自己之生命而離
    去求援，則被告既未肇事，自不須逃逸，被告顯不具備行為於逃逸之際，就其駕
    駛行為肇事致人死傷之事，於其主觀上有所認知或預見其發生而猶不計一切執意
    離去之心態，是以被告並未合致本罪之主觀故意。(五)最後就期待可能性而思考，
    事發當時被告已陷於呼吸困難之危境，倘被告當時未及時處置，將發生被告身亡
    之嚴重後果，任何法規絕無可能要求行為人以自身之性命換取他人之生存之理，
    是以被告自行前往報案或停留現場等待處理等動作，並無期待可能性可言等語，
    資為辯解。
二、惟查：
(一)、被告於前開時、地駕駛前述車牌號碼之汽車，其左側車頭撞及當時在松高路由東
    向西車道上欲左轉往松仁路，由被害人所騎乘之機車，被害人倒地後因而受有如
    事實欄所載之傷害等情：(1)業據被告於警局詢問及本院審理時均供承不諱，(2)並
    有被害人在警局詢問、檢察官偵訊及本院審理時指訴翔實，且提出財團法人國泰
    綜合醫院辦理出具之診斷證明書一紙，附卷為憑（參見本院檢察署九十一年度偵
    字第六二六八號偵查卷宗第二頁、第十至十二頁、第五十五至五十六頁、本院九
    十二年四月三日訊問筆錄第二頁），(3)核與證人即營業小客車司機戊○○於警局
    詢問及本院調查時均證述，當時駕車適經肇事現場時，突然聽到有人喊叫不要跑
    ，伊隨即迴轉自後追躡該部由女性所駕駛，沿松高路往東之方向駛離肇事現場之
    自用小客車等情大致相當（參見同前偵查卷第十五頁及其反面，本院九十二年六
    月十一日訊問筆錄），(4)復有臺北市政府警察局信義分局交通分隊製作記載本件
    車禍發生情形之道路交通事故調查報告表、交通事故談話紀錄表、被告所駕車輛
    車損照片八幀及汽車車籍明細表等資料附卷可稽（參見同前偵查卷第二十三頁、
    第二十八至三十三頁），足徵被告確駕駛其所有之自用小客車與被害人騎乘機車
    發生車禍，致其受傷等情無訛。
(二)、按八十八年四月二十一日增訂之刑法第一百八十五條之四之肇事致人死傷逃逸罪
    ，係以處罰肇事後逃逸之駕駛人為目的，俾促使駕駛人於肇事後能對被害人即時
    救護，以減少死傷，是該罪之成立祇以行為人有駕駛動力交通工具肇事，致人死
    傷而逃逸之事實為已足，至行為人之肇事有否過失，則非所問，此有最高法院八
    十八年台上字第七三九六號判決參照；本件被告於本院調查時到庭自承肇事當時
    已知悉發生事故，只因見被害人起身後，以為其傷勢無礙遂離開現場（參見本院
    前揭訊問筆錄及被告刑事答辯狀意旨），然依卷附道路交通事故調查報告表上現
    場圖所示，兩車發生車禍後散落物分散面積可謂不小，復觀諸被告所駕駛車輛之
    車損照片，其車損情況嚴重，左前保險桿破損、左前車角處凹陷、左前大燈及左
    前輪均破裂，且左後視鏡掉落，該車受創後恐難繼續行遠，被害人人車倒地後並
    受有如事實欄所載之傷害，業據告訴人迭於警局詢問、檢察官偵查及本院審理中
    指述綦詳，被告對被害人因車禍受傷一節實難諉稱不知，況被告在庭自承肇事後
    未下車查看，僅搖下車窗而已，亦未報警或通知救護車前往處理，復未與被害人
    交換聯絡方式即駕車離去現場等情（參見本院九十二年三月十日訊問筆錄），此
    與被害人丁○○九十二年四月三日到庭證述，其被撞倒地後，被告完全沒有下車
    處理即駕車駛離現場等語互核相符（參見本院九十二年四月三日許問筆錄），復
    參酌證人即當時到車禍現場處理之警員乙○○、甲○○於九十二年三月十日本院
    調查時到庭均證述，當時到車禍現場及被害人就醫之醫院均未見被告，被告係事
    發當日十點左右，才由其夫陪同到臺北市警察局信義分局說明案情等情（參見本
    院前揭訊問筆錄），依上開事證及前開說明，則被告既有肇事之認識，縱使被告
    主觀上認為並無過失，亦無解於本條之罪責，被告於事發後已明知肇事致告訴人
    受傷，未即對被害人採取救護或其他必要措施並報警處理，即行駕車離去，其有
    肇事逃逸之犯行，洵堪認定。
(三)、被告辯稱事發當時，其將車輛停置路旁並電告家人代為報警云云；惟依前揭證人
    即警員乙○○、甲○○均到庭證述，渠等至車禍現場處理時，並未接到任何有關
    已知悉肇事者報警之相關訊息（參見本院前揭訊問筆錄）次按汽車駕駛人駕駛汽
    車肇事致人受傷或死亡，應即採取救護或其他必要措施，並向警察機關報告，不
    得駛離，道路交通管理處罰條例第六十二條第一項前段亦設有明文，被告駕駛汽
    車肇事致被害人當場受傷等情，業如前述，是被告即應依前開道路交通管理處罰
    條例之法令規定，立即採取救護或其他必要之措施，並靜待警方處理，詎其竟不
    為被害人生存所必要之救護措施，反而擅自逃離現場，棄被害人於不顧，且未留
    下任何資料以供警方查明肇事責任，其主觀上顯有肇事逃逸之故意甚明，被告辯
    稱曾聯絡其夫報警處理一節縱係屬實，然依前述，增訂刑法第一百八十五條之四
    之立法意旨，係為維護交通安全，加強救護，減少被害人之死傷，促使駕駛人於
    肇事後，能對被害人即時救護，特設該條，是駕駛人於肇事後，若不對被害人施
    以即時之救護，仍與前開立法意旨有違，否則任何肇事者於肇事後只要曾通知親
    友處理即行離去，不論其有無盡到救護之義務均可免責，則上揭條文之立法目的
    即無從實現，故被告關於通知其夫報警處理車禍此一辯解，亦無足為採。
(四)、另其辯稱事發當時已陷於呼吸困難之危境，倘當時未及時處置，將發生身亡之嚴
    重後果，任何法規絕無可能要求被告以自身之性命換取他人之生存之理，是以被
    告自行前往報案或停留現場等待處理等動作，並無期待可能性可言云云；然查：
    苟如被告所言，當時身體不適無法久留，亦理應先留下聯絡方式與被害人後始離
    去，猶有甚者，被告開車駛離肇事現場並將該車停置近肇事現場之松仁路九十五
    巷附近巷內，已為自後追躡被告之證人戊○○於九十二年六月十一日到庭證述：
    「‧‧‧我從松信路開到松高路，我是沿松高路由東往西走，剛好開到松高路還
    沒有到與松仁路交岔路口，就在我的車前方，當時剛好看到有一台車子，裡面是
    一位女性駕駛在我的對向車道與我會車而過，我當時已經停在路上，我停下地點
    與發生車禍地點很近，大約三、四個車身而已，我看到女性駕駛與我擦身而過，
    我當時在肇事現場聽到有人喊不要跑，因為事發當時是凌晨，所以有人講話的聲
    音都很清楚，‧‧‧然後我看到那位女性開過去後，我就迴轉掉頭跟在她的車後
    ，‧‧‧她停車地點相當與肇事發生地點一棟大樓正後方，我追她的途中進入巷
    子，我們是從松高路上右轉進入一個巷子，進入巷子後，她當時是再右轉，而我
    是左轉，而我看到是死巷所以掉頭，轉出去後我開的很慢，我為了要找她的車子
    ，我看到她車子停在大樓門口，‧‧‧」等語明確在卷，又被告將前開車輛停置
    路邊後，改搭乘其他交通工具返回位在台北縣汐止市○○街三十八號十三樓之家
    中，亦為其到庭自承在卷，被告果係當時已陷於呼吸困難之危境，何以尚能從容
    離去肇事現場，顯與常情有違，且被告自當日凌晨一時許發生車禍後至十時許由
    其夫陪同到前揭信義分局說明案情為止，均未見其提出該段時間至醫院急救之救
    護記錄，再被告對車禍發生當時因氣喘等宿疾併發此點，均無法提出任何證明以
    實其說，故其所謂當時狀況對被告係無期待可能性云云，亦無足採，被告雖於事
    發後當日十時許，由其夫陪同至警局說明事發經過，惟刑法第一百八十五條之四
    肇事致人死傷逃逸罪係屬即成犯，一經肇事致人死傷後而逃逸，即該當本條之罪
    ，故被告被訴駕駛動力交通工具肇事，致人受傷而逃逸部分，事證明確，應予依
    法論科。
三、核被告丙○○○所為，係犯刑法第一百八十五條之四駕駛動力交通工具肇事致人
    受傷而逃逸罪。爰審酌被告並無前科記錄，素行良好，有臺灣高等法院被告全國
    前案紀錄表在卷可按，且於事發後當日十時許，即由其夫陪同至台北市政府警察
    局信義分局說明肇事經過，然被告肇事致人成傷後，未對傷者施以救護，旋即駕
    車駛離現場，且於偵審程序中猶矢口否認犯行，意圖推諉卸責之心態昭然若揭，
    實不足取，及告訴人身體所受左手橈尺骨骨折、左手第五掌骨骨折及兩側下側多
    處挫傷之傷害等各項情狀，量處如主文所示之刑，並諭知易科罰金之折算標準，
    以示懲儆。
四、據上論斷，應依刑事訴訟法第四百五十二條、第二百九十九條第一項前段、刑法
    第一百八十五條之四、第四十一條第一項前段，罰金罰鍰提高標準條例第二條，
    判決如主文。
本案經檢察官游儒倡到庭執行職務
中      華      民      國    九十二    年      六      月    二十五    日
                                      臺灣臺北地方法院交通法庭
                                          法  官  鄧  德  倩
右正本證明與原本無異。
如不服本判決，應於判決送達後十日內，向本院提出上訴狀。
                                          書記官  謝  韻  華
中      華      民      國    九十二    年      六    月    二十六    日


司法院資訊處製作；財團法人民間司法改革基金會備份。
